【裁判字號】    97,上國易,6
【裁判日期】    970812
【裁判案由】    國家賠償
【裁判全文】
臺灣高等法院臺南分院民事判決    97年度上國易字第6號
上  訴  人  乙○○
被  上訴人  嘉義縣政府
法定代理人  丙○○
被  上訴人  嘉義縣交通局
法定代理人  甲○○
上二人共同
訴訟代理人  顏伯奇  律師
被  上訴人  嘉義縣警察局
法定代理人  丁○○
訴訟代理人  陳怡禎  律師
            蔡碧仲  律師
上  一  人
複 代 理人  陳振榮  律師
上列當事人間請求國家賠償事件，上訴人對於中華民國97年2月2
7日台灣嘉義地方法院96年度國字第10號第一審判決提起上訴，
本院於97年7月29日言詞辯論終結，茲判決如下：
    主  文
上訴駁回。
第二審訴訟費用由上訴人負擔。
    事  實
甲、上訴人方面：
一、聲明：(一)原判決廢棄。(二)被上訴人嘉義縣政府、嘉義縣交通
    局、嘉義縣警察局應連帶給付上訴人新台幣（下同）99萬90
    00元，並自起訴狀繕本送達翌日起至清償日止，按年息5％
    計算之利息。(三)第一、二審訴訟費用均由被上訴人負擔。
二、陳述：除與原判決記載相同者，茲引用之外，補稱：
  (一)依本件系爭交通號誌之維護紀錄表、通報巡視等資料，可瞭
    解被上訴人有無疏忽管理維護之責。原判決謂本件車禍發生
    係因上訴人及訴外人不遵守交通規則，與該號誌故障無相當
    因果關係，並非客觀事實，與道路交通標誌號誌設置規則第
    6條、第193條、第196條規定有所違背。
  (二)原審認定事實及法條有違誤，系爭道路屬於都市計畫區○○
    ○道路，其上各項標誌、號誌即屬道路附屬工程，應屬公共
    設施，依道路交通標誌標線號誌設置規則第7條規定，應經
    常維護，第196條第2項亦規定已啟用之號誌，非有特殊原因
    不得停止運轉，被上訴人辯稱「燈號未運作，可能係停電或
    挖掘路面管線導致燈號未運作」，被上訴人應舉證證明。
  (三)上開交通標誌於本件車禍發生後一個月才通電，以前並沒有
    通電，系爭號誌燈是公有公共設施，依規定應經常維護管理
    ，他們就是怕浪費電，所以上訴人也請求庭上函查電力公司
    何時送電，對方一直聲稱未接獲通報。上訴人是信賴道路交
    通標誌，當時上訴人已有減速慢行，本件車禍與系爭號誌未
    運作，有相當因果關係，被上訴人當負損害賠償之責。
三、證據：援用第一審所提證據，並提出營業登記證、營利事業
    所得稅結算申報書等影本各乙份為證。
乙、被上訴人嘉義縣政府、嘉義縣交通局方面：
一、聲明：(一)上訴駁回。(二)第二審訴訟費用由上訴人負擔。
二、陳述：除與原判決記載相同者，茲引用之外，補稱：
  (一)被上訴人機關於事故發生前、後，均無接獲民眾通報該號誌
    故障之紀錄，事故處理之警員亦無通知被上訴人機關該路段
    之號誌有故障，乃上訴人向被上訴人機關提起國家賠償請求
    時，始知該時間點之號誌有故障。因此，被上訴人機關未獲
    悉號誌故障通報，進而未前往維修，並無任何管理上缺失。
  (二)又該號誌未運作，可能係電力公司停電或挖掘路面管線所導
    致，未必被上訴人機關所造成，上訴人應就此負舉證責任。
  (三)依據本件車禍之交岔路口，有設置「車輛停等線」、「斑馬
    線」、「車行方向線」、「機車二段式左轉告示牌」、「機
    車優先停車等候區」，足以讓駕駛人知悉前方乃交岔路口，
    依照道路交通規則第102條第1項第2款、第93條之規定，縱
    然號誌未運作，仍可使行經該交岔路口之車輛駕駛人有交通
    秩序，避免車禍發生。
  (四)本件車禍發生與號誌故障並無相當因果關係。上訴人及訴外
    人唐逸昌明知前方係交岔路口，應遵守上開交通規則，豈知
    ，上訴人行經交岔路口，未作隨時停車之準備，訴外人唐逸
    昌除未作隨時停車之準備，更未禮讓上訴人先行通過，始發
    生本件車禍。並非系爭號誌故障，駕駛人即無其他法規可供
    遵循，故交通號誌並非唯一防止車禍發生之行政作為。
  (五)且依據本件鑑定結果，肇事責任乃上訴人與訴外人唐逸昌，
    與被上訴人均無關，足認車禍與被上訴人機關無因果關係。
三、證據：援用第一審所提證據，並提出交通安全設施維護通報
    紀錄表影本乙份為證。
丙、被上訴人嘉義縣警察局方面：
一、聲明：(一)上訴駁回。(二)第二審訴訟費用由上訴人負擔。
二、陳述：除與原判決記載相同者，茲引用之外，補稱：
  (一)系爭三色號誌非被上訴人嘉義縣警察局設置，其管理、養護
    機關亦非嘉義縣警察局，此有嘉義縣政府民國（下同）90年
    9月13日90府交管字第0900115357號函文可證。嘉義縣境內
    交通號誌之維修機關為嘉義縣政府責成嘉義縣交通局負責，
    被上訴人嘉義縣警察局非管理養護機關，自非國家賠償義務
    機關。
  (二)上訴人請求之賠償金額，亦乏所據。汽車修理支出部分，上
    訴人應提出受損車輛行照，證明該車輛之出廠年份，俾利換
    算折舊率；醫療費用部分，上訴人應提出診斷證明書。又上
    訴人當時傷勢應屬輕微，請求高達69萬7050元之精神慰撫金
    ，顯不合理。
丁、本院依職權調閱台灣嘉義地方法院95年度交聲字第22號交通
    事件全卷1宗。
    理  由
甲、程序部分：
    依國家賠償法請求損害賠償時，應先以書面向賠償義務機關
    請求之。又賠償義務機關拒絕賠償，或自提出請求之日起逾
    30日不開始協議，或自開始協議之日起逾60日協議不成立時
    ，請求權人得提起損害賠償之訴，國家賠償法第10條第1項
    、第11條第1項分別定有明文。查上訴人前向被上訴人嘉義
    縣政府、嘉義縣交通局、嘉義縣警察局提出國家賠償請求，
    均遭被上訴人等拒絕賠償，此有上訴人提出之國家賠償請求
    書影本乙份為證，為被上訴人等所不爭（原審卷第7頁、第5
    9頁），依上揭規定，上訴人向原審法院提起本訴，於法有
    據。
乙、實體部分：
一、上訴人起訴主張：上訴人於94年10月14日下午3時30分左右
    駕駛車號S6-2022自小客車，沿朴子市○○○道由北往南前
    行，行經太子大道與健康路口時，因當時三色號誌壞掉未運
    作，致上訴人自小客車與訴外人唐逸昌發生碰撞。依道路交
    通標誌標線號誌設置規則第196條第2項規定，被上訴人等怠
    於維護上開號誌，顯有管理上之欠缺，致上訴人發生本件車
    禍因而受有損害，為此依國家賠償法第3條第1項規定，請求
    被上訴人嘉義縣政府、嘉義縣交通局、嘉義縣警察局應連帶
    給付上訴人99萬9000元（其中汽車修護費用20萬730元、醫
    療費10萬2220元、精神慰藉金69萬7050元）云云。（原審為
    上訴人敗訴之判決）
二、被上訴人嘉義縣政府、嘉義縣交通局則以：被上訴人機關於
    事故發生前、後，均無接獲民眾通報該號誌故障之紀錄，上
    訴人向被上訴人機關提起國家賠償請求時，始知該時間點之
    號誌有故障，被上訴人機關並無任何管理上缺失。又該號誌
    未運作，可能係電力公司停電或挖掘路面管線所導致，未必
    被上訴人機關所造成，上訴人應就此負舉證責任。本件車禍
    發生與號誌故障並無相當因果關係，上訴人及訴外人唐逸昌
    明知前方係交岔路口，應遵守相關之交通規則，豈知上訴人
    行經交岔路口，未作隨時停車之準備，訴外人唐逸昌除未作
    隨時停車之準備，更未禮讓上訴人先行通過，始發生本件車
    禍。且據本件鑑定結果，肇事責任係上訴人與訴外人唐逸昌
    ，與被上訴人均無關，足認車禍與被上訴人機關無因果關係
    等語；被上訴人嘉義縣警察局則以：系爭號誌非被上訴人嘉
    義縣警察局設置，嘉義縣境內交通號誌之維修機關為嘉義縣
    政府責成嘉義縣交通局負責，被上訴人嘉義縣警察局非管理
    養護機關，自非國家賠償義務機關，且上訴人請求之賠償金
    額亦乏所據等語，資為抗辯。
三、上訴人主張：上訴人於94年10月14日下午3時30分左右駕駛
    車號S6-2022自小客車，沿朴子市○○○道由北往南前行，
    行經太子大道與健康路口時，適有訴外人唐逸昌駕駛車號64
    72-KH自小客車沿健康路由東往西行，至上開路口時與上訴
    人發生碰撞。上開路口於本件事發當時設置有一交通號誌，
    惟當時該號誌並未運作各情，業經本院調取原審法院95年度
    交聲字第22號交通事件卷宗，核閱道路交通事故調查報告表
    、現場圖等資料屬實，為被上訴人嘉義縣警察局、嘉義縣政
    府、嘉義縣交通局所不爭（原審卷第60頁、本院卷第35頁）
    ，上訴人上開事實之主張，堪信真正。又嘉義縣交通號誌之
    管理養護機關，為被上訴人嘉義縣交通局，此有嘉義縣政府
    90年9月13日90府交管字第0900115357號函影本乙份在卷足
    按，亦為被上訴人嘉義縣交通局所不爭執（原審卷第38頁、
    本院卷第35頁），上訴人主張被上訴人嘉義縣交通局為上開
    肇事路口交通號誌之管理養護機關，並無不合，從而，上訴
    人併請求嘉義縣政府、嘉義縣警察局為本件國家賠償，顯無
    理由。
四、上訴意旨指摘「系爭車禍之發生原因，係肇事路口之交通號
    誌當時未運作，造成駕駛人無法遵守所致」云云，但為被上
    訴人所否認，並以系爭交通號誌與本件車禍之發生無相當因
    果關係置辯。本件應審究之爭點在於「被上訴人嘉義縣交通
    局對於本件事故路口之交通號誌之管理是否有欠缺？此項交
    通號誌管理之欠缺，與本件車禍之發生，有無相當因果關係
    ？」經查：
  (一)被上訴人嘉義縣交通局對於本件車禍事故路口之交通號誌之
    管理是否有欠缺？經查：
  1.按「公有公共設施因設置或管理有欠缺，致人民生命、身體
    或財產受損害者，國家應負損害賠償責任。」國家賠償法第
    3條第1項定有明文。又「按國家賠償法第3條所定公共設施
    設置或管理欠缺所生國家賠償責任之立法，旨在使政府對於
    提供人民使用之公共設施，負有維護通常安全狀態之義務，
    重在公共設施不具通常應有之安全狀態或功能時，其設置或
    管理機關是否積極並有效為足以防止危險或損害發生之具體
    行為，倘其設置或管理機關對於防止損害之發生，已為及時
    且必要之具體措施，即應認其管理並無欠缺，自不生國家賠
    償責任，故國家賠償法第3條公有公共設施之管理有無欠缺
    ，須視其設置或管理機關有無及時採取足以防止危險損害發
    生之具體措施為斷。」，並有最高法院92年度台上字第2672
    號判決可資參照。而所謂公有公共設施管理之欠缺，係指公
    共設施建造後之維持、修繕及保管不完全，不具備通常應有
    之狀態、作用或功能，致缺乏安全性而言，此安全性有無欠
    缺，應依通常情況，考量各項客觀因素認定之，即應綜合公
    共設施之構造、用法、場所之環境及利用狀況等情事，客觀
    、具體、個別決定。
  2.查本件車禍發生時，系爭路口之號誌故障，無動作，此有嘉
    義縣警察局朴子分局繪製之道路交通事故調查報告表暨現場
    圖、現場照片10幀等在卷可稽（原審95年度交聲字第22號卷
    第14頁至第30頁），且為本件兩造所不爭。按系爭交通號誌
    之設置目的，在於提供車輛駕駛人及行人有關道路路況之警
    告、禁制、指示等資訊，以便利行旅及促進交通安全。又被
    上訴人嘉義縣交通局為系爭交通號誌之管理養護機關，業如
    上述，依道路交通標誌標線號誌設置規則第7條：「標誌、
    標線、號誌應經常維護，保持清晰完整及有效性能。標誌、
    標線、號誌遭受損毀時，應由主管機關及時修復，並責令行
    為人償還修復費用。」之規定，被上訴人嘉義縣交通局理應
    就系爭交通號誌負經常維護、保持有效性能之責。系爭交通
    號誌於本件車禍發生當時無法運作，難謂被上訴人嘉義縣交
    通局就該公有公共設施之管理無欠缺。該局辯稱「因未接獲
    通報，於本件車禍發生後始知悉該號誌故障，其管理上並無
    缺失」云云，核無理由。
  (二)被上訴人嘉義縣交通局就系爭交通號誌管理之欠缺，與本件
    車禍之發生，有無相當因果關係？經查：
  1.按「汽車行駛至交岔路口，其行進、轉彎，應依下列規定：
    二、行至無號誌或號誌故障而無交通指揮人員指揮之交岔路
    口，支線道車應暫停讓幹線道車先行。未設標誌、標線或號
    誌劃分幹、支線道者，少線道車應暫停讓多線道車先行；車
    道數相同時，轉彎車應暫停讓直行車先行；同為直行車或轉
    彎車者，左方車應暫停讓右方車先行。但在交通壅塞時，應
    於停止線前暫停與他方雙向車輛互為禮讓，交互輪流行駛。
    」、「行車速度，依速限標誌或標線之規定，無速限標誌或
    標線者，應依下列規定：二、行經設有彎道、坡路、狹路、
    狹橋、隧道、學校、醫院標誌之路段、道路施工路段、泥濘
    或積水道路、無號誌之交岔路口及其他人車擁擠處所，或因
    雨霧致視線不清或道路發生臨時障礙，均應減速慢行，作隨
    時停車之準備。」、「汽車行駛時，駕駛人應注意車前狀況
    及兩車併行之間隔，並隨時採取必要之安全措施。」，道路
    交通安全規則第102條第1項第2款、第93條第1項第2款、第9
    4條第3項定有明文。
  2.本件車禍發生時，系爭路口之號誌未正常運作，固屬真正，
    惟依一般社會常情，行經無號誌之交岔路口，未必即發生致
    人死亡或受傷之當然結果。而駕駛人應依上開交通安全規則
    及注意義務使用道路，倘因駕駛本身違反注意義務及交通規
    則而發生車禍造成損害，縱或公共設施（系爭號誌）之管理
    有欠缺，該損害之發生亦與該號誌管理之欠缺間，仍無相當
    之因果關係。茲查本件車禍發生處為路口中心處，當時系爭
    號誌固未運作，惟訴外人唐逸昌沿健康路行至該路口，為支
    線道車，固應讓在幹道上之上訴人車輛先行，依本件道路交
    通事故現場圖及上訴人駕駛車輛受損照片2幀（照片編號01
    、07，附於原審95年度交聲字第22號卷宗第15頁、第28頁、
    第29頁）所示，上訴人所駕車輛之車頭嚴重受損，足認本件
    車禍發生原因，係上訴人及訴外人唐逸昌均疏未注意車前動
    態所共同肇致，上訴人亦自承本件車禍經鑑定結果係訴外人
    唐逸昌應負主要責任，上訴人本身亦應負次要責任（原審卷
    第61頁），核與本院認定結果大致相符。被上訴人嘉義縣交
    通局就系爭交通號誌管理之欠缺，與本件車禍之發生，無相
    當因果關係存在，應堪認定。
五、綜上所述，被上訴人嘉義縣政府、嘉義縣警察局並非系爭交
    通號誌之管理機關，無國家賠償之義務。至於被上訴人嘉義
    縣交通局對於系爭交通號誌之管理雖有欠缺，惟與上訴人所
    發生之車禍間，則無相當因果關係。從而，上訴人依國家賠
    償法第3條第1項規定，訴請被上訴人嘉義縣交通局、嘉義縣
    政府、嘉義縣警察局連帶給付上訴人99萬9000元及自起訴狀
    繕本送達翌日起至清償日止，按年息5％計算之利息，並無
    理由，原審駁回上訴人在第一審之訴，經核並無違誤，上訴
    意旨指摘原判決不當，求為廢棄改判，非有理由，應予駁回
    。
六、本件事證已臻明確，兩造其餘攻擊防禦方法及證據資料，核
    與本件判決結果不生影響，不予一一論述，併予敘明。
結論：本件上訴為無理由，依民事訴訟法第四百四十九條第一項
、第七十八條判決如主文。
中    華    民    國    97    年    8     月    12    日
                  民事第三庭      審判長法  官  陳光秀
                                        法  官  莊俊華
                                        法  官  曾平杉
上為正本係照原本作成。
不得上訴。
中    華    民    國    97    年    8     月    12    日
                                        書記官  葉秀珍


司法院資訊處製作；財團法人民間司法改革基金會備份。
